【裁判字號】    97,訴,401
【裁判日期】    981216
【裁判案由】    分割共有物
【裁判全文】
臺灣雲林地方法院民事判決               97年度訴字第401號
原      告  廖天財
訴訟代理人  黃富毅
被      告  廖學文
            廖旺藤
            廖進義
            廖宏毅
上  一  人
訴訟代理人  廖大松
被      告  廖仁安
                        號
            廖木村
            廖國村
            廖學源
            廖天儀
                        巷1弄40號
兼上一人訴
訟代理人    廖麗敏
被      告  廖黃敏
上列當事人間請求分割共有物事件，本院於民國98年12月9 日言
詞辯論終結，判決如下：
    主  文
兩造共有坐落雲林縣西螺鎮○○段六四○地號、地目旱、面積一
二二九二‧三四平方公尺土地，應分割如附圖（即雲林縣西螺地
政事務所九十八年九月二十五日之土地複丈成果圖（丁案））所
示，即：
(一)編號Ａ部分面積一三八七‧八四平方公尺土地分歸被告廖木村
  取得。
(二)編號Ｂ部分面積六一四‧六二平方公尺土地分歸被告廖黃敏取
  得。
(三)編號Ｃ部分面積二四五八‧四七平方公尺土地分歸被告廖學文
  取得。
(四)編號Ｄ部分面積六一四‧六二平方公尺土地分歸被告廖進義取
  得。
(五)編號Ｅ部分面積六二五‧六六平方公尺土地分歸被告廖宏毅取
  得。
(六)編號Ｂ1 部分面積五二二‧○六平方公尺土地分歸被告廖學源
  取得。
(七)編號Ｆ部分面積五一一‧○二平方公尺土地分歸被告廖學源取
  得。
(八)編號Ｇ部分面積六一四‧六二平方公尺土地分歸被告廖國村取
  得。
(九)編號Ｈ部分面積六一四‧六二平方公尺土地分歸原告廖天財取
  得。
(十)編號Ｉ部分面積九六五‧○五平方公尺土地分歸被告廖旺藤取
  得。
(十一)編號Ｊ部分面積九七一‧七三平方公尺土地分歸被告廖木村取
  得。
(十二)編號Ｋ部分面積六一五‧一三平方公尺土地分歸被告廖麗敏、
  廖天儀共同取得，並按其等應有部分各二分之一保持共有。
(十三)編號Ｌ部分面積六○三‧五七平方公尺土地分歸被告廖宏毅取
  得。
(十四)編號Ｍ部分面積一一七三‧三三平方公尺土地分歸被告
  廖仁安取得。
被告廖木村、廖麗敏及廖天儀應分別給付廖學源、廖旺藤、廖仁
安各如附表三應受補償金額欄所示之金額。
訴訟費用新臺幣伍萬捌仟佰拾玖元由兩造分別按附表二所示
之金額負擔。
    事實及理由
壹、程序方面：
  一、按訴訟繫屬中為訴訟標的之法律關係，雖移轉於第三人，
      於訴訟無影響。但第三人如經兩造同意，得聲請代當事人
      承當訴訟。前項但書情形，僅他造不同意者，移轉之當事
      人或第三人得聲請法院以裁定許第三人承當訴訟。民事訴
      訟法第254 條第1 、2 項定有明文。依上規定可知法院須
      裁定許第三人承當訴訟者，以僅他造有不同意之表示為限
      ，如第三人已得移轉訴訟標的當事人之同意而承當訴訟，
      且他造復未為反對之意思表示，即無庸由法院為許第三人
      承當訴訟之裁定，並當然生承當訴訟之結果。經查下列系
      爭土地原為原告與被告等人所共有，嗣於民國97年11月24
      日本件訴訟繫屬中由被告廖敏雄將系爭土地應有部分贈與
      被告廖木村，並辦理移轉登記完畢，而廖木村聲請承當訴
      訟，原告未為反對之意思表示，自生被告廖木村承當廖敏
      雄訴訟之效力，應予說明。
  二、本件被告廖旺藤、廖仁安、廖木村、廖黃敏經本院通知，
      未於最後言詞辯論期日到場，核無民事訴訟法第386 條各
      款所列情形，爰依原告之聲請，由其一造辯論而為判決。
貳、實體方面：
  一、原告主張：坐落雲林縣西螺鎮○○段640 地號、地目旱、
      面積12292.34平方公尺土地（下稱系爭土地），為兩造所
      共有，兩造之應有部分比例，各如附表二所示。兩造就系
      爭土地並無不能分割之約定，且無使用目的不能分割之情
      形，因難以協議分割，為此訴請裁判分割。又系爭土地業
      經各共有人分管從事農耕，或建有房屋，故請按各共有人
      之占有使用位置分割，亦即依如附圖雲林縣西螺地政事務
      所（以下簡稱：西螺地政事務所）98年9 月25日複丈成果
      圖所示丁案方法分割，即編號Ａ部分面積1387 .84平方公
      尺土地分歸被告廖木村取得；編號Ｂ部分面積614.62平方
      公尺土地分歸被告廖黃敏取得；編號Ｃ部分面積2458.47
      平方公尺土地分歸被告廖學文取得；編號Ｄ部分面積
      614.62 平 方公尺土地分歸被告廖進義取得；編號Ｅ部分
      面積625. 66 平方公尺土地分歸被告廖宏毅取得；編號Ｂ
      1 部分面積522.06平方公尺土地分歸被告廖學源取得；編
      號Ｆ部分面積511.02平方公尺土地、編號Ｇ部分面積
      614.62平方公尺土地分歸被告廖國村取得；編號Ｈ部分面
      積614.62平方公尺土地分歸原告廖天財取得；編號Ｉ部分
      面積965.05平方公尺土地分歸被告廖旺藤取得；編號Ｊ部
      分面積971.73平方公尺土地分歸被告廖木村取得；編號Ｋ
      部分面積615.13 平 方公尺土地分歸被告廖麗敏、廖天儀
      共同取得，並按其等應有部分各2 分之1 保持共有；編號
      Ｌ部分面積603.57 平 方公尺土地分歸被告廖宏毅取得；
      編號Ｍ部分面積1173.33 平方公尺土地分歸被告廖仁安取
      得。按此方法分割，對於分配面積之增減，則由受分配面
      積超過其應有部分之共有人，依每平方公尺新臺幣（下同
      ）2, 000元之價額，補償面積不足應有部分之共有人，另
      分配面積未有增減之共有人，則互不找補等語。並聲明：
      如主文所示。
  二、被告廖旺藤、廖進義、廖宏毅、廖仁安、廖木村、廖國村
      、廖學源、廖天儀、廖黃敏、廖麗敏均對於系爭土地為兩
      造所共有、未有不分割之約定，及系爭土地之使用情形等
      節，均不爭執，並均同意按原告主張之分割方法及補償方
      式為分割。另廖進義、廖學文對其等分得之位置雖不爭執
      ，惟廖學文於本院審理時稱：不要將我分得之土地移動到
      有墳墓之土地等語。被告廖進義則稱：本來我耕作的土地
      有花費填土，如果現在分得之土地地面較低且有他人的地
      上物，我希望被告廖學文補償我的損失並將地上物拆除，
      不然我就不同意依附圖所示方式分割等語。
  三、兩造不爭執之事實及主要爭點：
    (一)不爭執之事實：
    1.兩造分別為系爭土地之共有人，對系爭土地之應有部分比
      例，各如附表二所示。
    2.兩造就系爭土地並未訂有不分割之期限，亦未有分割協議
      。
    3.兩造依西螺地政事務所98年9 月25日複丈成果圖所示丁案
      方法分割系爭土地。
    4.被告廖麗敏、廖天儀就所分得之土地保持共有。
    5.分割後各人所得面積如有增減，以每平方公尺2,000 元，
      相互補償。
    (二)主要爭點：本件究以何分割及補償方式最符合兩造之意願
      ，較為公平，且符合使用現況，並有利於土地整體利用？
  四、法院之判斷
    (一)各共有人，得隨時請求分割共有物。但因物之使用目的不
      能分割或契約訂有不分割之期限者，不在此限，民法第82
      3 條第1 項定有明文。查原告主張系爭土地為兩造所共有
      之事實，業據其提出系爭土地登記簿謄本1 份為證，復為
      被告等人所不爭執，是原告前開主張，自堪信為真實。又
      系爭土地既為兩造所共有，而兩造就系爭土地並無不為分
      割之約定，且依系爭土地之使用目的，亦無不能分割之情
      形，兩造復無法自行協議分割，則原告依據前揭法條規定
      ，訴請判決分割系爭土地，於法並無不合，應予准許。
    (二)又共有物之分割，依共有人協議之方法行之。分割之方法
      ，不能協議決定者，法院得因任何共有人之聲請，以原物
      分配於各共有人，或變賣共有物，以價金分配於各共有人
      。以原物為分配時，因共有人之利益或其他必要情形，得
      就共有物之一部分仍維持共有，民法第824 條定有明文。
      另按「分割共有物，以消滅共有關係為目的。法院裁判分
      割共有土地時，除因該土地內部分土地之使用目的不能分
      割（如為道路）或部分共有人仍願維持其共有關係，應就
      該部分土地不予分割或准該部分共有人成立新共有關係外
      ，應將土地分配於各共有人單獨所有。」最高法院69年臺
      上字第1831號判例要旨可資參照。是共有物之分割，應由
      法院依上開規定，並參酌當事人之聲明及意願、共有物之
      性質、經濟效用及全體共有人之利益等因素而為公平、適
      當之分配。
    (三)查系爭土地最南側有二層磚造房屋一棟，門牌號碼為社口
      68之12號，為被告廖仁安所有，其他部分都是農地，種植
      作物，土地東邊為3.5 公尺之產業道路。業經本院會同兩
      造及雲林縣西螺地政事務所人員勘驗現場屬實，製有勘驗
      筆錄2 份（見本院97年度調字第42號卷第33頁、本院卷第
      25 頁 至34頁）及附圖雲林縣西螺地政事務所98年9 月25
      日土地複丈成果圖1 份等在卷可稽。且被告廖旺藤、廖宏
      毅、廖仁安、廖木村、廖國村、廖學源、廖天儀、廖黃敏
      、廖麗敏均同意原告所提附圖丁案之分割方案，並同意分
      割後各人所得面積如有增減，以每平方公尺2,000 元，相
      互補償。另被告廖麗敏兼廖天儀之訴訟代理人於98年2 月
      13日本院言詞辯論時表示同意附圖所示之分割方案，並同
      意就分得之土地繼續保持共有，亦有本院言詞辯論筆錄附
      卷可參（本院卷第85頁背面) 。至於廖學文、廖進義於本
      院審理時所陳之事項，查本院已於97年11月3 日至系爭土
      地勘驗，並請西螺地政事務所按各共有人之使用現狀，繪
      製土地複丈成果圖及製作面積計算表，有西螺地政事務所
      97年11月6 日複丈成果圖（現況圖）在卷可稽，經比對上
      開現況圖與附圖丁案分割方案圖，本件分割方法係將被告
      廖學文、廖進義現實使用之土地分與其等，並無移動其等
      原使用土地位置，或所分得之土地原屬他人使用之情形，
      故廖進義所分得之土地之前並非屬廖學文使用之範圍，並
      無2 人間在系爭土地上填土高低不均而需補償之問題，亦
      無分得有他人墳墓之土地的問題。又依西螺地政事務所98
      年7 月10日複丈成果圖（丙案，本院卷第143 頁），被告
      廖學源分得編號Ｂ１部分土地，經廖學源於本院98年8 月
      26日審理時稱其分得之編號Ｂ１部分土地有被告廖黃敏他
      公公的墳墓，所以其要與被告廖黃敏交換所分得土地之位
      置，經原告再提分割方案即附圖丁案，已將被告廖學源、
      廖黃敏分得之土地位置對調，即被告廖學源分得之編號Ｂ
      １部分土地移至被告廖黃敏分得之編號Ｂ部分土地北方，
      面積則均無更動，基此，亦可確定被告廖學文所稱之墳墓
      係坐落在被告廖黃敏所分得之編號Ｂ部分土地內，並無被
      告廖學文疑慮上開墳墓在其分得之編號Ｃ部分土地之問題
      發生。
    (四)綜上所述，本院審酌多數共有人之意願，土地整體之利用
      價值，並兼顧使用現狀及兩造間共有價值平等均衡等原則
      ，認為以如附圖所示方案分割，實屬妥適，爰定其分割方
      法如主文第一項所示。
    (五)按以原物為分配時，如共有人中有未受分配，或不能按其
      應有部分受分配者，得以金錢補償之。民法第824 條第3
      項定有明文。另按共有物之原物分割，依民法第825 條規
      定觀之，係各共有人就存在於共有物全部之應有部分互相
      移轉，使各共有人取得各自分得部分之單獨所有權。故原
      物分割而應以金錢為補償者，倘分得價值較高及分得價值
      較低之共有人均為多數時，該每一分得價值較高之共有人
      ，即應就其補償金額，對於分得價值較低之共有人全體為
      補償，並依各該短少部分之比例，定其給付金額。最高法
      院85年臺上字第2676號判例可資參循。本件依如附圖丁案
      方法分割，則：(1)被告廖木村所分得Ａ部分土地面積1387
      .84 平方公尺，較其原應有部分（即原被告廖敏雄於訴訟
      中所移轉與被告廖木村之應有部分）換算面積614.62平方
      公尺，增加773.22平方公尺。另被告廖木村所分得Ｊ部分
      土地面積971.73平方公尺，較其原應有部分換算面積1229
      .23 平方公尺，減少257.50平方公尺。故被告廖木村所分
      得土地之總面積較其原應有部分換算面積增加515.72平方
      公尺。(2)被告廖麗敏、廖天儀所共同分得之Ｋ部分土地面
      積615.13平方公尺，較其等原應有部分換算面積614.62平
      方公尺，增加0.51平方公尺。(3)被告廖學源所分得Ｂ1 、
      Ｆ部分土地面積共1033.08 平方公尺，較其原應有部分換
      算面積1229.23 平方公尺，減少196.15平方公尺。(4)被告
      廖旺藤所分得Ｉ部分土地面積965.05平方公尺，較其原應
      有部分換算面積1229.23 平方公尺，減少264.18平方公尺
      。(5)被告廖仁安所分得編號Ｍ部分土地面積1173.33 平方
      公尺，較其原應有部分換算面積1229.23 平方公尺，減少
      55.90 平方公尺。(6)被告廖宏毅所分得Ｅ、Ｌ部分土地面
      積與其應有部分面積換算相等，並無增減。(7)其他各共有
      人所分得之土地，與其等原應有部分換算面積均相等，並
      無增減，有附圖所附之各共有人分配面積計算表可稽。查
      ，本件就土地分割後面積減少之補償方法，原告主張對於
      面積減少之共有人，依每平方公尺2,000 元之價額為補償
      ，面積未有增減者，即互不找補等節，為被告等所不爭執
      。從而，對於分配面積未有增減之共有人，當認其等所分
      配之土地並無價值上之差異，另對於面積減少之共有人，
      以上開價格為補償標準，亦應屬合理。準此，揆之上開最
      高法院85年臺上字第2676號之判例意旨，被告廖木村、廖
      麗敏及廖天儀均應依如附表三所示之補償方法提出給付，
      並依該附表「應受補償金額」欄所示之金額，分別補償被
      告廖學源、廖旺藤、廖仁安等人應有部分未能受完足分配
      之損害。
  五、因分割共有物事件本質上並無訟爭性，兩造本可互換地位
      ，由任一共有人起訴請求分割，均無不可，且兩造均因本
      件裁判分割而蒙其利，由敗訴當事人負擔訴訟費用顯失公
      平，故本院認為裁判分割共有物訴訟，於法院准予分割，
      原告之訴為有理由時，仍應由兩造分別依系爭土地應有部
      分比例分擔訴訟費用較符合公平原則。本件原告所支出之
      訴訟費用如附表一所示，而系爭土地分割後，雙方均同蒙
      其利，故應依雙方對土地之應有部分比例，計算各當事人
      應該負擔之訴訟費用金額如附表二所示。
  六、本件判決基礎俱已臻明確，兩造其餘攻防方法及訴訟資料
      經本院審酌後，核與判決不生影響，無逐一論駁之必要，
      併此敘明。
  七、訴訟費用負擔之依據：民事訴訟法第80條之1。
中    華    民    國    98    年    12    月    16    日
                  民事第二庭    法  官  楊昱辰
以上正本係照原本作成
如對本判決上訴，須於判決送達後廿日內向本院提出上訴狀
中    華    民    國    98    年    12    月    16    日
                                書記官  林美鳳
┌───────────────────────┐
│◎附表一                                      │
├──┬────┬─────┬─────────┤
│編號│項  目  │金      額│備          註    │
│    │        │（新臺幣）│                  │
├──┼────┼─────┼─────────┤
│  │裁判費  │11,989 元 │由原告支出        │
├──┼────┼─────┼─────────┤
│  │測量、製│46,350元  │由原告支出        │
│    │圖費    │          │                  │
├──┴────┼─────┼─────────┤
│總計          │58,339元  │由原告支出        │
└───────┴─────┴─────────┘
┌───────────────────────┐
│◎附表二                                      │
├─┬─────┬─────┬─────────┤
│編│共有人姓名│應有部分  │應負擔之訴訟費用  │
│號│          │          │（新臺幣）        │
│  │          │          │（元以下4捨5入）  │
├─┼─────┼─────┼─────────┤
│01│廖天財    │1/20      │2,917元           │
├─┼─────┼─────┼─────────┤
│02│廖學文    │1/5       │11,668元          │
├─┼─────┼─────┼─────────┤
│03│廖旺藤    │1/10      │5,834元           │
├─┼─────┼─────┼─────────┤
│04│廖麗敏    │1/40      │1,458元           │
├─┼─────┼─────┼─────────┤
│05│廖進義    │1/20      │2,917元           │
├─┼─────┼─────┼─────────┤
│06│廖宏毅    │1/10      │5,834元           │
├─┼─────┼─────┼─────────┤
│07│廖仁安    │1/10      │5,834元           │
├─┼─────┼─────┼─────────┤
│08│廖木村    │3/20      │8,751元           │
├─┼─────┼─────┼─────────┤
│09│廖國村    │1/20      │2,917元           │
├─┼─────┼─────┼─────────┤
│10│廖學源    │1/10      │5,834元           │
├─┼─────┼─────┼─────────┤
│11│廖天儀    │1/40      │1,458元           │
├─┼─────┼─────┼─────────┤
│12│廖黃敏    │1/20      │2,917元           │
└─┴─────┴─────┴─────────┘
┌───────────────────────────────────────────────────┐
│◎附表三：補償方法                                                                                    │
├──┬───────┬──────────┬─────────┬─────────┬─────────┤
│    └┐受補償之人  │                    │                  │                  │應補償金額合計    │
│      └┐          │    廖學源        │    廖旺藤      │   廖仁安       │                  │
│        └┐        │                    │                  │                  │                  │
│應補償之人└┐      │                    │                  │                  │                  │
├──────┴───┼──────────┼─────────┼─────────┼─────────┤
│廖木村              │    391,912元       │    527,838元     │   111,690元      │1,031,440元       │
│                    │【即196.15/516.23 ×│【即264.18/516.23 │【即55.90/516.23×│【即515.72㎡×    │
│                    │1,031,440元】       │×1,031,440元】   │ 1,031,440元】    │2,000元/㎡】      │
│                    │                    │                  │                  │                  │
│                    │                    │                  │                  │                  │
├──────────┼──────────┼─────────┼─────────┼─────────┤
│廖麗敏              │    388元           │     522元        │   110元          │1,020元           │
├──────────┤【即196.51/516.23 ×│【即264.18/516.23 │【即55.91/516.23×│【即0.51㎡×2,000 │
│廖天儀              │1,020元】           │×1,020元】       │1,020元】         │元/㎡】           │
├──────────┼──────────┼─────────┼─────────┼─────────┤
│受補償金額合計      │    392,300元       │     528,360元    │  111,800元       │ 1,032,460元      │
└──────────┴──────────┴─────────┴─────────┴─────────┘

司法院資訊處製作；財團法人民間司法改革基金會備份。
